【裁判字號】    92,上,102
【裁判日期】    920812
【裁判案由】    清償借款
【裁判全文】
臺灣高等法院民事判決                              九十二年度上字第一０二號
    上  訴  人  甲○○
                丙○○
                丁○○
    兼右二人之
    法定代理人  乙○○
    共      同
    訴訟代理人  楊山池律師
    被  上訴人  彰化商業銀行股份有限公司
    法定代理人  張伯欣
    訴訟代理人  林春鏞律師
    複  代理人  蔡信璋律師
右當事人間請求清償借款事件，上訴人對於中華民國九十一年十一月一日臺灣臺北地
方法院九十年度訴字第五三二０號第一審判決提起上訴，本院判決如左：
    主      文
上訴駁回。
第二審訴訟費用由上訴人連帶負擔。
    事      實
甲、上訴人方面：
一、聲明：（一）原判決廢棄。（二）駁回被上訴人在第一審之訴。
二、陳述：除與原判決記載相同者，茲以引用外，並補稱略以：
（一）本件被上訴人並未舉證證明兩造間有借款契約之合意，雖上訴人甲○○曾至被
      上訴人處辦理存摺、填具印鑑卡等事宜，但並非即兩造間即已成立借款契約。
      況原審被告陳和男於台灣台北地方法院九十二年度訴字第二五一號偽造文書案
      件中，自陳未經甲○○同意即逕行以伊名義向被上訴人借款系爭二百萬元，足
      證，兩造間並無借款之合意至明。
（二）準此，連帶保證人張曜丞即無庸負連帶清償責任，是其繼承人即上訴人丙○○
      、丁○○、乙○○自無庸負該連帶責任。
三、證據：除援用原審所提出證據外，並補提台灣台北地方法院九十二年度訴字第二
    五一號偽造文書案件訊問筆錄節本、台灣台北地方法院檢察署九十二年度偵字第
    六○○三號移送併辦偵查卷宗（均影本）等件為證。
乙、被上訴人方面：
一、聲明：如主文第一項所示。
二、陳述：除與原判決記載相同者茲以引用外，並補稱略以：
（一）上訴人甲○○於民國八十八年七月五日提出借款申請書，向被上訴人申貸借款
      新台幣（下同）二百萬元，而該借款申請書上已載明，(一)借款人為甲○○。(二)
      保證人為陳和男、張曜丞。(三)申請金額新台幣貳佰萬元整。(四)借款科目為信用
      貸款。(五)借款用途及支付說明為投資週轉金。(六)償還來源及方法為投資收益償
      還。(七)貸款期間為六個月。(八)利率為被上訴人之基本放款利率加年息一‧二五
      ％等事由，足知消費借貸之重要內容均已載明於借款申請書中，故被上訴人與
      上訴人甲○○間就系爭消費借貸契約意思表示已達一致。況被上訴人亦將該借
      款二百萬元撥入甲○○之帳戶內，若雙方間並無借款之事實，則該借款焉會撥
      入伊之帳戶內之理？足證，雙方間確實有系爭借款存在。
（二）準此，連帶保證人張曜丞即需負連帶清償責任，是其繼承人即上訴人丙○○、
      丁○○、乙○○自應對該借款債務負連帶清償責任。
三、證據：援用原審所提出之證據。
丙、本院依職權函台灣台北地方法院並調閱該院九十年度訴字第五三二一號清償借款
    事件全案卷宗（含本院九十一年度上字第四六六號卷）。
    理      由
一、被上訴人起訴主張：上訴人甲○○於八十九年七月二十日向伊公司借款二百萬元
    ，並約定於九十年七月二十日清償（原借款經過情形詳如附表所示），利息按伊
    公司基本放款利率加年息百分之一點二五計付（現為年息百分之九點零九），並
    邀同原審被告陳和男、張曜丞（即上訴人丙○○、丁○○、乙○○之被繼承人）
    為連帶保證人。詎上開借款屆期並未清償，且利息僅繳至九十年二月二十日止，
    屢經催討皆未置理。因張曜丞已於九十年三月二十三日死亡，乙○○、丁○○、
    丙○○為其繼承人，對於張曜丞之債務應負連帶清償責任，爰依借款、連帶保證
    契約及繼承關係，請求甲○○、原審被告陳和男、丙○○、丁○○、乙○○應連
    帶給付伊公司借款本金二百萬元及自九十年三月二十一日起至清償日止，按年利
    率百分之九點三三五計算之利息，並自九十年四月二十一日起至九十年十月二十
    日止，按上開利率百分之十，自九十年十月二十一起至清償日止，按上開利率百
    分之二十計付違約金等語（本件甲○○、丙○○、丁○○、乙○○係為自己原因
    關係抗辯而上訴，故其等上訴效力並不及於原審被告陳和男，是原審判命原審被
    告就上開給付如數給付部分，並未聲明不服，是此部分業已確定）。
二、上訴人甲○○則以：其並未簽訂系爭借款契約，自無向被上訴人借款二百萬元，
    ，且被上訴人亦無法證明系爭消費借貸契約為有效云云；另上訴人乙○○、丁○
    ○、丙○○則以：甲○○並未向被上訴人借款二百萬元，則系爭借款契約並未成
    立，其等自無庸負保證人責任云云，資為辯解。
三、被上訴人主張張曜丞已於九十年三月二十三日死亡，乙○○、丁○○、丙○○為
    其繼承人，上訴人乙○○、丁○○、丙○○未為拋棄或限定繼承等情，業據提出
    徽、丙○○所不爭執，復經本院依職權函台灣台北地方法院查明屬實，有該院九
    十二年三月十七日北院錦家九十二家繼字第六五號家事法庭函足憑（見本院卷五
    三頁），此部分堪信為真。
四、本件被上訴人起訴主張上訴人甲○○於八十九年七月二十日（原審判決誤載為八
    十九年八月八日，此非系爭借款日，乃為簽訂最高限額未定期限連帶保證契約日
    ，見原審卷六頁）向伊公司借款二百萬元，張曜丞為系爭借款之連帶保證人，但
    為上訴人所否認。是本院應審究者為系爭二百萬元消費借貸契約是否成立生效？
    另張曜丞是否擔任系爭借款之連帶保證人？茲論述如下：
（一）經查，上訴人甲○○曾於八十八年七月五日親自簽名於借款申請書上，並於同
      年月二十日向被上訴人借款二百萬元，借期六個月，並由原審被告陳和男、已
      故張曜丞擔任連帶保證人等情，業據提出該借款申請書、印鑑卡、本票、授信
      約定書、保證書等件為證（見原審卷五八至六四頁），且甲○○為辦理該二百
      萬元借款事宜，並於同年月九日至被上訴人處開立帳戶（存款戶號：00－0
      0000－0－00號），以利被上訴人將借款撥入之用，且被上訴人於同年
      月二十日確實將借款二百萬元撥入該帳戶內之情，有卷附之業務往來申請書、
      印鑑卡暨顧客資料卡、放款支出傳票及轉帳收入傳票等件為證（見原審卷二九
      、三○頁），且為上訴人甲○○所自認（見原審卷五五、五六頁），足證，上
      訴人甲○○確實於八十八年七月二十日有向被上訴人借款二百萬元之事實，堪
      信為真。雖上訴人甲○○辯稱：因為陳和男為還款與其，故要其至被上訴人處
      開戶云云，但其亦無法舉證證明陳和男積欠其何款項，且若是因陳和男要還款
      與其，則其又何必於八十八年七月五日在該借款申請書親自簽名之理？又其自
      陳為高工畢業（見本院卷一二八頁），對於該「借款申請書」所載內容，豈會
      不知是向被上訴人借款時應填寫之文書資料？是其上開辯稱，顯不足採。
（二）次查，上訴人甲○○於八十八年七月二十日所借之二百萬元借款清償期屆至（
      即八十九年一月二十日）前，於八十八年十二月九日填寫借款申請書，並以「
      借新還舊」方式，於八十九年一月二十日向被上訴人借用同額款項，清償前開
      借款。嗣於清償日屆至（即八十九年七月二十日）前，於八十九年六月二十二
      日填寫借款申請書，再於同年七月二十日向被上訴人借用同額款項（即本件系
      爭借款），清償舊債等情（詳如附表所示），業經被上訴人提出上訴人甲○○
      之借款申請書、本票在卷可證（見原審卷一一四至一一六頁），上訴人甲○○
      雖辯稱該八十八年十二月九日、八十九年六月二十二日借款申請書及本票其並
      未簽名，對其不發生效力云云。惟查，上訴人甲○○於八十八年七月九日曾至
      被上訴人處簽立（包含簽名用印）業務往來申請書、印鑑卡暨顧客資料卡等情
      ，已如前述，再依該資料卡「申請人（即存戶）茲聲明與貴行一切往來，均以
      存戶立約印鑑或下列印鑑任憑壹式有效」之記載（見原審卷二九頁），另參照
      印鑑卡上所載「茲將本人使用於各種票據借據及一切憑證之印鑑蓋於下面及請
      留存為據」，並經上訴人甲○○親自在戶名下簽署「甲○○」以為確認，此有
      卷附印鑑卡足憑（見原審卷五九頁），又授信約定書特別條款第四條約定：「
      本約定書上之簽名及印鑑，皆為立約人同時為之，嗣後立約人如與貴行有授信
      往來，悉憑該簽名或印鑑任擇一式，即生效力。」（見原審卷一五頁反面）等
      情，足認上訴人甲○○已同意任何持有本件約定印鑑者與被上訴人為法律行為
      至明。準此，系爭二百萬元借款是以「借新還舊」方式清償借款，是觀諸該卷
      附系爭借款本票即八十九年七月二十日簽發本票（見原審卷一八頁），上訴人
      甲○○雖未簽名於系爭本票及借款申請書上，但依上訴人甲○○所自願書立之
      前述資料卡之約定，因系爭本票及借款申請書上之印文核與印鑑卡上「甲○○
      」印文相符，此為上訴人甲○○所不爭執，則上訴人甲○○既自認親至被上訴
      人處開戶，並填載上開各文書資料及印鑑卡，自應受上開文書內容之約束，且
      其自陳因為荃友實業股份有限公司（以下稱荃友公司）之股東，是將該印鑑等
      交由陳和男保管（見本院卷一二七頁），但上訴人甲○○並非為無社會經驗或
      無知之人，其親自至被上訴人處開戶辦理存款帳戶及設立印鑑卡，並簽立該授
      信約定書，怎會不知印鑑章在社會一般交易使用上之習慣等同代理本人之意，
      而輕率交由第三人保管？此顯與常情有違。又按由自己之行為表示以代理權授
      與他人，或知他人表示為其代理人而不為反對之表示者，對於第三人應負授權
      之責任，此為民法第一百六十九條前段所明定（即所謂表見代理），是無論上
      訴人甲○○係以何原因將該印鑑章交由陳和男保管，則依據上訴人甲○○與被
      上訴人間所為上開授信約定書及資料卡約定，或上開民法第一百六十九條前段
      規定，陳和男既持有其印鑑章，上訴人甲○○對被上訴人均應負授權責任已明
      。
（三）另上訴人甲○○再辯稱：其所簽立之借款申請書本為空白，其簽名係為擔保筌
      友公司向被上訴人借款、且其簽名係簽於代表人處非為自己借款云云，惟證人
      曹炳坤於本院九十一年度上字第四六六號案件中證稱：「．．．八十八年借款
      時由我對保的，我到長安東路荃友公司辦理對保，甲○○當時有在場，亦是用
      同一個印章。．．．印章亦是他們當場提出的，他們應該知道有這些印章，
      ．．．我只有做荃友公司對保，是八十八年七月五日去對保的。」（見該卷八
      一、八二頁），證人白曦證稱：「八十八年七月五日曹先生有親自到荃友公司
      對保，有確認甲○○的簽名與印章，所以我沒有去辦對保，何況甲○○在七月
      九日有親自至銀行開戶，何人提出申請我不知道，我是根據授信約定書特別條
      款第四條核對簽名與印章。（問：若八十九年的授信約定書、保證書未經上訴
      人簽章會發生何效果？）就依照八十八年的授信約定書、保證書仍然有效。」
      等語（見同卷八三、八四頁），經本院依職權調閱該案卷宗核閱屬實，足證，
      上訴人甲○○曾親自簽名且用印，於其與被上訴人往來之八十八年七月五日授
      信約定書及借款申請書上至明（見原審卷二七八、二八三頁）。是其前開辯解
      ，難以採信。
（四）雖原審被告陳和男另於原審及本院九十一年度上字第四六六號案件中，陳稱系
      爭二百萬元借款係其以甲○○名義所借云云，且其涉及偽造文書罪刑部分，經
      上訴人甲○○提出告訴，並經台灣台北地方法院檢察署檢察官提起公訴，現由
      台灣台北地方法院以九十二年度訴字第二五一號刑事案件審理中等情，固經上
      訴人甲○○提出台灣台北地方法院九十二年度訴字第二五一號偽造文書案件九
      十二年六月二日訊問筆錄節本為證，但如前所述，本件借款二百萬元係以「借
      新還舊」方式清償前開八十八年七月二十日之借款二百萬元，而上訴人甲○○
      確實曾於八十八年七月二十日向被上訴人借用二百萬元之情，已如前述，縱本
      件八十九年七月二十日所為系爭借款（以借新還舊方式清償）是陳和男以上訴
      人甲○○名義向被上訴人簽發借款本票，但上訴人甲○○既曾於八十八年七月
      五日、同年月九日至被上訴人處填載右開文書資料及開戶，以供撥款之用，且
      於同年月二十日被上訴人業已依約將二百萬元借款撥入其帳戶內等情，均為其
      所不爭執，其又自陳將印鑑章交付與陳和男，則陳和男以其所有之該印鑑章與
      被上訴人間之往來，對外而言亦符合表見代理之行為，上訴人甲○○對外亦需
      負授權之責。準此，不論上訴人甲○○與陳和男間內部約定為何，第三人本無
      從知悉，故不得拘束被上訴人（此觀民法第一百六十九條規定自明），是上訴
      人甲○○自不得執陳和男之證言，作為拒絕履行本件借款債務之事由。綜上，
      被上訴人主張甲○○與伊公司間就系爭二百萬元借款契約已成立，自屬可取。
（五）又如前所述，甲○○先於八十八年七月二十日向被上訴人借款二百萬元，由張
      曜丞、陳和男擔任該借款之連帶保證人，並於同年七月五日簽訂一份授信約定
      書，嗣於八十九年七月二十日再以「借新還舊」方式清償舊借款，再成立新借
      款契約，並於八十九年八月八日再簽訂一份新的授信約定書等情，業據被上訴
      人提出張曜丞於八十八年七月五日及八十九年八月八日之保證書二份在卷可稽
      （見原審卷六二頁、一七頁），上訴人乙○○、丁○○、丙○○雖辯稱：本件
      系爭保證書之對保程序並未完成、被繼承人張曜丞係簽名於空白保證書云云，
      然查，系爭保證書係由張曜丞親自簽名等情，既為上訴人乙○○、丁○○、丙
      ○○所不爭執，則經衡諸張曜丞具有一定之社會經驗與教育水準，其於簽名於
      保證書上當會了解所為保證之內容，且張曜丞簽名時是否為空白保證書，亦無
      法舉證以實其說，又辦理對保，雖為金融界之慣例，但並非保證契約之成立或
      生效要件，縱使被上訴人之承辦人員並未辦理對保手續，亦不能使上訴人因而
      免除其責任，是本件借款固未經被上訴人之承辦人白曦親自與張曜丞辦理對保
      手續，惟張曜丞既在該保證書上簽名、蓋章，表明為保證之意思，即難以被上
      訴人未踐行對保程序，而主張免除其保證責任。是上訴人乙○○、丁○○、丙
      ○○上開辯稱，不足採信。另雖證人鄭大川到庭結證稱其於八十九年八月初曾
      見原審被告陳和男持空白保證書，但其沒有看到陳和男拿保證書給張曜丞簽（
      見原審卷二三二至二三五頁）等情，因證人鄭大川並未於張曜丞為本件保證行
      為時親自聞見，是證人鄭大川之證述亦難採為對其等有利之陳述。是揆諸上揭
      說明，甲○○與被上訴人間系爭二百萬元借款即屬成立，已如前述，則上訴人
      乙○○、丁○○、丙○○為張曜丞之全體繼承人，自應負連帶保證人之責任。
五、綜上所述，被上訴人主張甲○○為借款人，張曜丞為系爭借款之連帶保證人為可
    採，上訴人所辯均無可取。從而，被上訴人本於借款契約、連帶保證契約及繼承
    法律關係，請求上訴人應連帶給付借款二百萬元，及自九十年三月二十一日起至
    清償日止，按年利率百分之九點三三五計算之利息，並自九十年四月二十一日起
    至九十年十月二十日止，按上開利率百分之十，自九十年十月二十一起至清償日
    止，按上開利率百分之二十計付違約金，為有理由，應予准許。是則原審判命上
    訴人應連帶如數給付，於法並無不合。上訴意旨指摘原判決不當，求予廢棄改判
    ，為無理由，應予駁回。
六、據上論結，本件上訴為無理由，依民事訴訟法第四百四十九條第一項、第八十五
    條第二項，判決如主文。
中      華      民      國    九十二    年      八      月     十二     日
                                民事第六庭
                                    審判長法  官  蔡    燉
                                          法  官  俞  慧  君
                                          法  官  楊  絮  雲
右正本係照原本作成。
如不服本判決，應於收受送達後二十日內向本院提出上訴書狀，其未表明上訴理由者
，應於提出上訴後二十日內向本院補提理由書狀（均須按他造當事人之人數附繕本）
上訴時應提出委任律師或具有律師資格之人之委任狀；委任有律師資格者，另應附具
律師資格證書及釋明委任人與受任人有民事訴訟法第四百六十六條之一第一項但書或
第二項（詳附註）所定關係之釋明文書影本。
中      華      民      國    九十二    年      八      月     十二     日
                                          書記官  王  秀  雲
附註：
民事訴訟法第四百六十六條之一（第一項、第二項）：
對於第二審判決上訴，上訴人應委任律師為訴訟代理人。但上訴人或其他法定代理人
具有律師資格者，不在此限。
上訴人之配偶、三親等內之血親、二親等內之姻親，或上訴人為法人、中央或地方機
關時，其所屬專任人員具有律師資格並經法院認為適當者，亦得為第三審訴訟代理人
。


司法院資訊處製作；財團法人民間司法改革基金會備份。
